【裁判字號】    88,上訴,4378
【裁判日期】    890309
【裁判案由】    違反公司法
【裁判全文】
臺灣高等法院刑事判決                          八十八年度上訴字第四三七八號
    上  訴  人
    即  被  告  丁○○
    選任辯護人  廖忠信
                周文哲
右上訴人因違反公司法等案件，不服臺灣臺北地方法院八十八年度訴字第二一六號，
中華民國八十八年九月二十一日第一審判決（起訴案號：臺灣臺北地方法院檢察署八
十七年度偵字第一二九九六號）提起上訴，本院判決如左：
    主  文
上訴駁回。
丁○○緩刑參年。
    事  實
一、戊○○（已判刑確定）於民國八十四年八月間（起訴書記載九月間，應予更正）
    因設立柏緯盈國際有限公司（下稱柏緯盈公司），資本總額為新台幣（下同）五
    百萬元，委託會計師丁○○辦理公司登記，公司地址亦設於丁○○另經營之南亞
    企業管理顧問有限公司同一地址（台北市○○○路○段一二一號六樓之十一內，
    丁○○之事務所設同樓之十），二人均明知柏緯盈公司之股東，並未實際繳納股
    款，基於犯意之聯絡，同年九月一日戊○○依丁○○之通知前往台灣省合作金庫
    大安支庫開設柏緯盈公司籌備處名義之活期存款帳戶（帳號0000－000－
    000000）。又丁○○為從事業務之人，指使知情之女職員甲○○（檢察官
    未起訴），基於概括之犯意聯絡，囑袁女打電話給丙○○調借五百萬元，丙○○
    以現款存入及款方法存入柏緯盈公司前述帳號，丁○○即複印前述帳號存摺，
    附入公司登記申請文卷，表明股東之股款已送足，於八十四年九月二日，明知為
    不實之事項，在業務上作成之柏緯盈公司設立登記資本額查核報告書登載該公司
    資本額「全額繳足，所繳股款計現金五百萬元，詳如股東繳納股款明細表。依本
    會計師查核結果．．．確實收足」，於同年月六日連同其他申請文件持送台北市
    政府設於台北市會計師公會之服務處轉送台北市政府建設局辦理公司登記，足以
    生損害於台北市政府建設局審核公司登記之正確性。至前述向丙○○調借之五百
    萬元，於八十四年九月四日由丙○○提領，其中一百四十萬元至其朋友之妻謝
    月雲在華南銀行高雄博愛分行帳戶。
二、八十四年十一月下旬，乙○○（已判刑確定）因設立唐興家具有限公司（下稱唐
    興公司）資本總額為五百萬元，委託丁○○辦理公司登記，地址亦經丁○○同意
    先設於台北市○○○路○段一二一號六樓之十一，二人均明知唐興公司之股東，
    並未實際繳納股款，二人基於犯意聯絡，同年十一月二十七日，乙○○依丁○○
    之通知前往台北區中小企業銀行八德分行開設唐興公司籌備處名義之活期存款帳
    戶（帳號000－00－00000－0－00）。又丁○○為從事業務之人，
    囑知情之甲○○，基於同前之概括犯意及犯意聯絡，由袁女打電話給丙○○調借
    五百萬元，丙○○以款方法存入唐興公司前述帳號，丁○○即複印前述帳號存
    摺，附入公司登記申請文卷，表明股東之股款已送足，於八十四年十一月二十八
    日，明知為不實之事項，在業務上作成之唐興公司設立登記資本額查核報告書登
    載該公司資本額「全額繳足，所繳股款計現金五百萬元，詳如股東繳納股款明細
    表。依本會計師查核結果．．．確實收足」，於同年十一月三十日連同其他申請
    文件持送台北市政府設於台北市會計師公會之服務處轉送台北市政府建設局辦理
    公司登記，足以生損害於台北市政府建設局審核公司登記之正確性。至前述向丙○○調借五百萬元，於八十四年十一月二十九日由丙○○提領至台灣亞社公司
    帳戶。
三、案經法務部調查局北部地區機動工作組移送台灣台北地方法院檢察署檢察官偵查
    起訴。
    理  由
一、訊據上訴人即被告丁○○矢口否認有替戊○○、乙○○向丙○○調借現款五百萬
    元充為公司股東資金之情事，亦否認認識丙○○其人，辯稱：伊僅單純代辦公司
    設立登記云云。經查：
  (一)柏緯盈公司及唐興公司之公司設立登記，係委託被告丁○○辦理，業據共同被告
    戊○○、乙○○證述明確，被告丁○○亦供承其事，並有偵查卷內前述二公司之
    申請書、設立登記資本額查核報告書有丁○○之印文（前者）及簽名印文（後者
    ）可證。
  (二)柏緯盈公司負責人戊○○於八十四年九月一日在台灣省合作金庫大安支庫開設0
    000－000－00000活期存款帳號，同日分三筆存入五十萬元、一百十
    萬元、三百四十萬元，同年九月四日存入一百元，並提領二百萬元及三百萬元，
    其中一百四十萬元轉謝月雲在華南商業銀行高雄博愛分行，此有存款憑條、
    款單、取款憑條等影本六張、存摺影本三張附卷可稽（見偵查卷第二七－三二頁
    ，第四八、五０、五一頁），可知柏緯盈公司股東並未實際繳交股款五百萬元，
    是調入款項供公司設立登記之用，申請文件尚未送件（按送件日為八十四年九月
    六日），即予提領返還他人甚明。
  (三)唐興公司負責人乙○○於八十四年十一月二十七日在台北區中小企業銀行八德分
    行開設000－00－00000000活期存款帳號，同日入五百萬元，十
    一月二十九日提領二百七十萬元及二百三十萬元，存入台灣亞社公司，有轉帳傳
    票影本、取款憑條、存款憑條、存提明細表影本六張，存摺影本三張附卷可稽（
    見偵查卷第九－十四頁、第六六、六七頁），可知唐興公司之股東未實際繳交股
    款五百萬元，是調入款項用以取得存款記錄，申請文件尚未送件（送件日為八十
    四年十一月三十日），即予提領返還他人。
  (四)證人丙○○在法務部調查局北部地區機動組證稱：認識丁○○會計師，約在八十
    四年下半年丁○○或公司人員打電話來調錢，渠同意後再錢轉到他們指定的帳戶
    ，使用完之後再通知渠，渠就要求他們將錢轉到指定帳戶內及謝月雲是渠朋友太
    太等語；在本院復證稱：不認識戊○○、乙○○，但認識丁○○，有去過丁○○
    會計師事務所，究竟是丁○○本人或他會計師事務所的職員打電話來借款，已記
    不得了等語。是被告丁○○在本院仍辯稱不認識丙○○云云，顯屬遁詞，非可採
    信。又丙○○既不認識戊○○、乙○○等人，自無可能將鉅額款項任意貸借渠二
    人之理，其係透過他人為之甚明。
  (五)共同被告乙○○於本院調查時陳稱：伊與被告丁○○係大學同學，在一次聚會場
    合碰面，因丁○○係會計師，有接辦公司設立登記業務，所以就委託他辦理，後
    來他事務所的員工打電話來要資料，伊就傳真過去給他，股東出資證明則由丁○○會計師那邊全權處理等語。另共同被告戊○○於本院調查時亦陳稱：伊係朋友
    介紹而委託丁○○會計師辦理公司設立登記，至於股東出資證明，朋友介紹時即
    說會計師會全部處理，繳一些手續費就辦好了等語。綜上事證，足見乙○○、戊○○所負責之唐興公司及柏緯盈公司之股東出資資金來源，係被告丁○○或其會
    計師事務所之職員代向丙○○調借，情至顯然。
  (六)被告所舉證人即其已離職之職員甲○○於本院調查時雖證稱：伊任職丁○○會計
    師事務所時，從承辦同事電話中得知乙○○就股東出資金調度不便，加以知悉乙○○係丁○○之大學同學，戊○○為乙○○之妻妹，其個人乃基於特別協助之立
    場，仲介金主丙○○借款以取得存款證明，此係其個人為求表現片面所為，與被
    告丁○○無關云云。惟查乙○○係因與被告丁○○有大學同學之誼，始當面委託
    被告丁○○辦理公司設立登記及取得股東出資證明等事宜，已如前述，則其職員
    甲○○若非獲得被告丁○○之指示告知，焉能知悉乙○○係被告丁○○之大學同
    學，欲辦理公司設立登記？又向郭昭調借現款係以丁○○會計師事務所名義為之
    ，業據證人丙○○證述甚詳，而證人甲○○僅係丁○○會計師事務所一位職員，
    若非獲得被告丁○○之授權，焉敢擅自做主以丁○○會計師事務所名義向他人調
    借鉅額款項？甲○○又何須自找麻煩，甘冒犯法之危險？是證人甲○○證稱其仲
    介丙○○借款予乙○○等人，係其個人行為，與被告丁○○無關云云，顯係迴護
    被告之詞，此部分證詞應無足採信。
  (七)被告丁○○為會計師，係從事業務之人，明知不實而在其業務上製作之「設立登
    記資本額查核報告書」登載柏緯盈公司、唐興公司之股東股款已確實收足，予以
    行使，顯足以生損害於台北市政府建設局審核公司登記之正確性。
  (八)綜上所述，本件事證已臻明確，被告所辯核係事後避卸之詞，非可採信。其犯行
    堪以認定。
二、核被告丁○○所為，應成立公司法第九條第三項公司負責人應收之股款，股東並
    未實際繳納，而以申請文件表明收足罪，及刑法第二百十六條、第二百十五條行
    使明知為不實之事項而登載於其業務上作成之文書罪。被告丁○○、甲○○分別
    與戊○○、乙○○就所犯公司法第九條第三項之罪，有犯意聯絡及行為分擔，分
    別為共同正犯；被告丁○○與甲○○就所犯刑法第二百十六條、第二百十五條之
    罪，有犯意聯絡及行為分擔，為共同正犯。被告丁○○雖非公司負責人，惟依刑
    法第三十一條第一項規定：因身分成立之罪，其共同實施者，雖無特定關係，仍
    以共犯論，而論以公司法第九條第三項之罪之共犯。被告丁○○先後二次犯公司
    法第九條第三項之罪及先後二次犯刑法第二百十六條、第二百十五條之罪，均時
    間緊接，犯構成要件相同之罪名，顯係出於概括犯意為之，均為連續犯，應分別
    依刑法第五十六條之規定以一罪論並加重其刑。又被告丁○○所犯上開二罪，有
    方法結果之牽連關係，應依刑法第五十五條之規定，從較重之公司法第九條第三
    項之罪處斷。被告丁○○犯業務上文書登載不實罪，進而行使，業務上文書登載
    不實之低度行為，被高度之行使行為吸收，不另論罪。公訴人雖未就被告丁○○
    所犯刑法第二百十六條、第二百十五條之犯罪事實予以起訴，惟此部分與已起訴
    之犯罪事實，既有牽連犯裁判上一罪之關係，為起訴效力所及，本院自得併予審
    判。又被告為犯罪行為後，公司法第九條第三項之罰金刑部分修正為新台幣六萬
    元以下罰金，於八十六年六月二十五日公布施行；比較新舊法罰金之額度仍相同
    ，無不利於被告，依刑法第二條第一項前段之規定，應適用新法，併此說明。
三、原審經審理之結果，認被告丁○○罪證明確，適用現行公司法第九條第三項、刑
    法第十一條前段、第二條第一項前段、第二十八條、第三十一條第一項、第五十
    六條、第二百十六條、第二百十五條、第五十五條，罰金罰鍰提高標準條例第一
    條前段之規定，審酌被告犯罪之動機、目的、手段、所生危害，犯罪後之態度及
    其他一切情狀，量處有期徒刑三月，認事用法及量刑，均無不當。被告上訴意旨
    仍執陳詞否認犯罪，核無理由，應予駁回。末查被告素行良好，前未曾受有期徒
    刑以上刑之宣告，有台灣高等法院檢察署刑案紀錄簡復表在卷可稽，且其年逾六
    十，有正當職業，經此科刑教訓，應知警惕，當無再犯之虞，本院因認對其所處
    之刑，以暫不執行為適當，爰併宣告緩刑三年，以啟自新。
據上論斷，依刑事訴訟法第三百六十八條，刑法第七十四條第一款，判決如主文。
本案經檢察官李進誠到庭執行職務。
中     華     民     國    八十九   年       三       月       九       日
                             臺灣高等法院刑事第四庭
                                 審判長法  官  蔡  永  昌
                                       法  官  陳  榮  和
                                       法  官  李  得  灶
右正本證明與原本無異。
如不服本判決應於收受送達後十日內向本院提出上訴書狀，其未敘述上訴之理由者並
得於提起上訴後十日內向本院補提理由書（均須按他造當事人之人數附繕本）。
                                       書記官  廖  艷  莉
中     華     民     國    八十九   年       三       月     二十三     日
附錄本案論罪科刑法條全文
公司法第九條第三項
公司應收之股款，股東並未實際繳納，而以申請文件表明收足，或股東雖已繳納而登
記後將股款發還股東，或任由股東收回者，公司負責人各處五年以下有期徒刑、拘役
或科或併科六萬元以下罰金。
刑法第二百十六條
行使第二百十條至第二百十五條之文書者，依偽造、變造文書或登載不實事項或使登
載不實事項之規定處斷。
刑法第二百十五條
從事業務之人，明知為不實之事項，而登載於其業務上作成之文書，足以生損害於公
眾或他人者，處三年以下有期徒刑、拘役或五百元以下罰金。


司法院資訊處製作；財團法人民間司法改革基金會備份。
